【裁判字號】    98,審易,1390
【裁判日期】    980811
【裁判案由】    業務侵占
【裁判全文】
臺灣高雄地方法院刑事判決            98年度審易字第719 號
                                    98年度審易字第1390號
公  訴  人  臺灣高雄地方法院檢察署檢察官
被      告  甲○○
            向翊蓁
上列被告因業務侵占案件，經檢察官提起公訴（97年度偵字第34
832 號）及追加起訴（98年度偵字第15397 號），被告就被訴事
實為有罪之陳述，經本院告知簡式審判程序之旨，並聽取被告與
公訴人之意見後，本院合議庭裁定由受命法官獨任進行簡式審判
程序，本院判決如下：
    主  文
甲○○共同犯業務侵占罪，共肆拾柒罪，各處有期徒刑陸月，如
易科罰金，均以新臺幣壹仟元折算壹日。應執行有期徒刑貳年，
如易科罰金，以新臺幣壹仟元折算壹日。緩刑參年。
向翊蓁共同犯業務侵占罪，共肆拾柒罪，各處有期徒刑陸月，如
易科罰金，均以新臺幣壹仟元折算壹日。應執行有期徒刑貳年，
如易科罰金，以新臺幣壹仟元折算壹日。緩刑參年。
    事  實
一、甲○○自民國93年12月1 日，加盟來來超商股份有限公司（
    下稱來來超商公司），在高雄縣鳳山市○○○路176 號，經
    營「OK便利商店」瑞隆門市，向翊蓁則為甲○○之胞姐，自
    96年3 月間某日起，在甲○○所經營之上開「OK便利商店」
    擔任門市店員，因交通部公路總局與來來超商公司曾簽立「
    委任代收汽車燃料使用費契約書」，委託來來超商公司所屬
    便利商店代收民眾依法繳納之汽車燃料使用費，來來超商公
    司所屬便利商店人員因此對於代收之汽車燃料使用費，具有
    業務上之持有關係，而為從事業務之人。詎甲○○與向翊蓁
    共同基於意圖為自己不法所有之犯意聯絡，先後於附表所示
    之時間，在「OK便利商店」瑞隆門市，代理交通部公路總局
    受領宋佳純、黃素招、王黃瓊蓮、郭素貞、蔡淑蓁、陳許春
    美、侯秋陽、莊慧溶、郭登清、張瓊尤、邱秋霖、楊吉雄、
    蔡方秀鳳、曾文、張茜雯、陳林秀金、陳福財、王黃瓊蓮
    、葉志成、蔡劉秀絨、洪才釵、林利庭、張哲源、吳妙慧、
    曾美珍、蔡麗足、林俊吉、林柯瓊惠、謝許金枝、林免、李
    美華、陳愛珠、江生全、林慧俠、黃莉柔、陳月滿、黃有財
    、宋進清、林清吉、翁惠昭、黃奎生、余見清、陳建來、康
    林佩珍、張火彬等45人為繳納97年度全期汽車燃料使用費，
    而交付如附表所示款項後，雖刷讀繳納通知書之條碼，並在
    繳納通知書蓋用「OK便利商店」之收費章，卻故意未依程序
    按下電腦鍵盤之確定鍵，使電腦不會顯示代收金額，而以易
    持有為所有之意思，共同將代收如附表所示之款項，予以侵
    占入己，擅自將之挪用，合計共侵占新臺幣（下同）286,89
    0 元（詳如附表所示）。嗣因林俊吉、翁惠昭、陳建來所有
    之車號8783-FC 號、F5-4689 號、7965-FB 號汽車，進行車
    輛定期檢驗，交通部公路總局高雄區監理所發現上開3 輛汽
    車經由「OK便利商店」瑞隆門市代收汽車燃料使用費，未經
    銷號，乃全面清查，寄發欠費之催繳通知予附表所示之車主
    ，經車主反應已繳納汽車燃料使用費，乃函請警察機關辦理
    ，始循線查獲上情。
二、案經高雄縣政府警察局鳳山分局報告臺灣高雄地方法院檢察
    署檢察官偵查起訴。
    理  由
一、本件被告甲○○、向翊蓁所犯均係死刑、無期徒刑、最輕本
    刑為3 年以上有期徒刑以外之罪，其等2 人於準備程序中就
    被訴事實均為有罪之陳述，經法官告知簡式審判程序之旨，
    並聽取公訴人及被告之意見後，本院依刑事訴訟法第273 條
    之1 第1 項之規定，裁定進行簡式審判程序。
二、訊據被告甲○○、向翊蓁對於附表所示之時間，先後47次侵
    占其等2 人業務上持有如附表所示之款項，合計侵占金額為
    286,890 元之事實，均坦承不諱，核與證人即來來超商公司
    區主任乙○○、如附表所示車主即宋雲仁、黃素招、王黃瓊
    蓮、郭素貞、蔡淑蓁、陳許春美、侯秋陽、莊慧溶、郭登清
    、張瓊尤、邱秋霖、楊吉雄、蔡方秀鳳、曾文、張茜雯、
    陳林秀金、陳福財、王黃瓊蓮、葉志成、蔡劉秀絨、洪才釵
    、林利庭、張哲源、吳妙慧、曾美珍、蔡麗足、林俊吉、林
    柯瓊惠、謝許金枝、林免、李美華、陳愛珠、江生全、林慧
    俠、黃莉柔、陳月滿、黃有財、宋進清、林清吉、翁惠昭、
    黃奎生、余見清、陳建來、康林佩珍、張火彬證述情節相符
    ，並有97全期汽車燃料使用費繳納通知書共68份、交通部公
    路總局高雄區監理所97年9 月22日函檢附97全期汽車燃料使
    用費繳納通知書、稅費管理系統稅費現況查詢作業、汽車車
    籍查詢各12份、交通部公路總局高雄區監理所97年10月27日
    函檢附97全期汽車燃料使用費繳納通知書、稅費管理系統稅
    費現況查詢作業、汽車車籍查詢各19份、交通部公路總局高
    雄區監理所98年3 月5 日函97年全期汽車燃料使用費繳納通
    知書（銷號聯）13份在卷可佐，本案事證明確，被告上揭47
    次共同業務侵占犯行，均堪認定，應予依法論科。
三、核被告所為，均係犯刑法第336 條第2 項之業務侵占罪。被
    告甲○○、向翊蓁就附表所示之47次侵占犯行，均具有犯意
    聯絡與行為分擔，均應論以共同正犯。被告甲○○、向翊蓁
    所犯如附表所示之47次業務侵占犯行，犯意個別，均應予分
    論併罰。本院審酌被告2 人因一己貪念，竟藉職務上之機會
    ，未將因業務上代收如附表所示之97全期汽車燃料使用費款
    項，上繳交通部公路總局，而擅自挪為私用，除損及附表所
    示繳款人及車主之權益外，亦損及來來超商公司之信譽，並
    造成交通部公路總局徵收汽車燃料使用費之困擾，被告侵占
    之款項，業經來來超商公司墊付監理機關，被告迄今尚未賠
    償來來超商公司，以成立和解，行為固有不該，惟念及被告
    均無任何犯罪之前科紀錄，此有臺灣高等法院被告全國前案
    紀錄表1 紙在卷可佐，素行尚可，被告年紀均輕，思慮容有
    未週之處，以致因一時貪念犯罪，而其侵占金額共286,890
    元，依臺灣地區現今之社會狀況，尚屬非鉅，對交通部公路
    總局財產權益所生損害，尚屬有限，因被告均坦承犯行，堪
    認具有悔意，並斟酌被告2 人犯罪手段、所生危害，知識程
    度等一切情形，爰酌情分別量處如主文所示之刑。又被告2
    人所犯之47罪，罪名與犯罪態樣均屬相同，且係侵害交通部
    公路總局財產之同一法益，各次侵占犯行之時間，雖有差別
    ，惟相隔均不久，而交通部公路總局因被告上開47次業務侵
    占犯行所生損害總金額合計286,890 元，數額非鉅，基於罪
    責相當原則，並參酌刑法第51條第5 款係採限制加重原則，
    而非累加原則之意旨，爰依檢察官之請求，均為被告2 人定
    應執行之刑為有期徒刑2 年，以免失諸苛酷。查被告2 人前
    均未曾因故意犯罪受有期徒刑以上刑之宣告，已如前述，其
    等2 人因一時失慮，致犯本件47次業務侵占罪，犯後已坦承
    犯行，堪認具有悔意，本院認被告2 人經此次科刑教訓後，
    當知警惕，應無再犯之虞，因認其等2 人所受宣告之刑，以
    暫不執行為適當，爰均併予宣告緩刑3 年。
據上論斷，應依刑事訴訟法第299 條第1 項前段，刑法第28條、
第336 條第2 項、第51條第5 款、第74條第1 項第1 款，刑法施
行法第1 條之1 ，判決如主文。
本案經檢察官陳麗琇到庭執行職務。
中    華    民    國    98    年    8     月    11    日
                  刑事第十庭  法  官  高增泓
以上正本證明與原本無異。
如不服本判決，應於判決送達後10日內，向本院提出上訴狀。
中    華    民    國    98    年    8     月    11    日
                              書記官  黃麗玉
附錄本案論罪科刑法條全文：
刑法第336條
對於公務上或因公益所持有之物，犯前條第1 項之罪者，處1 年
以上7 年以下有期徒刑，得併科5,000 元以下罰金。
對於業務上所持有之物，犯前條第1 項之罪者，處6 月以上5 年
以下有期徒刑，得併科3,000 元以下罰金。
前2 項之未遂犯罰之。
附表：
  ┌──┬──────┬────┬────┬────┬────┬──────┐
  │編號│  時  間    │金額    │ 繳款人 │車號    │ 車主   │  備    註  │
  ├──┼──────┼────┼────┼────┼────┼──────┤
  │ 1  │97年6月25日 │4,800元 │宋佳純  │XY-7941 │宋雲仁  │宋佳純係宋雲│
  │    │某時許      │        │        │        │        │仁女兒      │
  ├──┼──────┼────┼────┼────┼────┼──────┤
  │ 2  │97年6月28日 │4,320元 │黃素招  │VY-8823 │陳福章  │黃素招係陳福│
  │    │上午11時許  │        │        │        │        │章配偶      │
  ├──┼──────┼────┼────┼────┼────┼──────┤
  │ 3  │97年7月1日上│6,210元 │王黃瓊蓮│ZL-3970 │王黃瓊蓮│            │
  │    │午10時許    │        │        │        │        │            │
  ├──┼──────┼────┼────┼────┼────┼──────┤
  │ 4  │97年7 月2 日│6,210元 │郭素貞  │UT-0089 │郭素貞  │            │
  │    │中午12時許  │        │        │（起訴書│        │            │
  │    │            │        │        │誤載為  │        │            │
  │    │            │        │        │UV-0089 │        │            │
  │    │            │        │        │）      │        │            │
  ├──┼──────┼────┼────┼────┼────┼──────┤
  │ 5  │97年7 月2 日│4,800元 │蔡淑蓁  │SZ-5825 │蔡淑蓁  │            │
  │    │下午3 時許  │        │        │        │        │            │
  ├──┼──────┼────┼────┼────┼────┼──────┤
  │ 6  │97年7月5 日 │6,210元 │陳許春美│CA-9632 │陳許春美│            │
  │    │上午9 時許  │        │        │        │        │            │
  ├──┼──────┼────┼────┼────┼────┼──────┤
  │ 7  │97年7月5 日 │6,210元 │侯秋陽  │YR-3748 │侯秋陽  │            │
  │    │下午4時30分 │        │        │        │        │            │
  │    │許          │        │        │        │        │            │
  ├──┼──────┼────┼────┼────┼────┼──────┤
  │ 8  │97年7 月9 日│4,800元 │莊慧溶  │6M-8612 │莊慧溶  │            │
  │    │下午6 時許  │        │        │        │        │            │
  ├──┼──────┼────┼────┼────┼────┼──────┤
  │ 9  │97年7 月10日│4,800元 │郭登清  │P3-5706 │郭登清  │            │
  │    │下午6 時許  │        │        │        │        │            │
  ├──┼──────┼────┼────┼────┼────┼──────┤
  │ 10 │97年7月11日 │4,800元 │張瓊尤  │5K-4167 │張瓊尤  │            │
  │    │某時許      │        │        │        │        │            │
  ├──┼──────┼────┼────┼────┼────┼──────┤
  │ 11 │97年7 月13日│6,210元 │邱秋霖  │S7-4632 │邱秋霖  │            │
  │    │下午某時許  │        │        │        │        │            │
  ├──┼──────┼────┼────┼────┼────┼──────┤
  │ 12 │97年7 月14日│4,800元 │楊吉雄  │1053-MB │楊吉雄  │            │
  │    │下午某時許  │        │        │        │        │            │
  ├──┼──────┼────┼────┼────┼────┼──────┤
  │ 13 │97年7 月14日│4,800元 │蔡方秀鳳│6927-QR │蔡明宏  │蔡方秀鳳係蔡│
  │    │下午8時許   ├────┤        ├────┼────┤明宏母親    │
  │    │            │4,320元 │        │6260-FB │蔡方秀鳳│            │
  ├──┼──────┼────┼────┼────┼────┼──────┤
  │ 14 │97年7月15日 │4,800元 │曾文  │YQ-0456 │曾文    │            │
  │    │某時許      │        │        │        │        │            │
  ├──┼──────┼────┼────┼────┼────┼──────┤
  │ 15 │97年7月15日 │4,800元 │張茜雯  │1117-MG │張茜雯  │            │
  │    │下午4時許   │        │        │        │        │            │
  ├──┼──────┼────┼────┼────┼────┼──────┤
  │ 16 │97年7 月18日│6,210元 │陳林秀金│8563-MB │陳林秀金│            │
  │    │上午11時許（│        │        │        │        │            │
  │    │起訴書誤載為│        │        │        │        │            │
  │    │同年月14日）│        │        │        │        │            │
  ├──┼──────┼────┼────┼────┼────┼──────┤
  │ 17 │97年7月18日 │6,210元 │陳福財  │YK-7138 │陳福財  │            │
  │    │下午7時許   │        │        │（起訴書│        │            │
  │    │            │        │        │誤載為  │        │            │
  │    │            │        │        │YK-71382│        │            │
  │    │            │        │        │）      │        │            │
  ├──┼──────┼────┼────┼────┼────┼──────┤
  │ 18 │97年7 月19日│6,210元 │王黃瓊蓮│ZN-5512 │王黃瓊蓮│            │
  │    │上午10時許  │        │        │        │        │            │
  ├──┼──────┼────┼────┼────┼────┼──────┤
  │ 19 │97年7 月19日│4,320元 │葉志成  │ZY-2369 │葉志成  │            │
  │    │下午某時許  │        │        │        │        │            │
  │    │            │        │        │        │        │            │
  │    │            │        │        │        │        │            │
  │    │            │        │        │        │        │            │
  ├──┼──────┼────┼────┼────┼────┼──────┤
  │ 20 │97年7月20日 │6,210元 │蔡劉秀絨│F7-0517 │蔡永成  │蔡劉秀絨係蔡│
  │    │上午9時許   ├────┤        ├────┼────┤永成配偶    │
  │    │            │4,800元 │        │YX-9702 │蔡劉秀絨│            │
  ├──┼──────┼────┼────┼────┼────┼──────┤
  │ 21 │97年7月20日 │4,800元 │洪才釵  │0927-LW │洪岳均  │洪才釵係洪岳│
  │    │上午10時許  │        │        │        │        │均祖母      │
  ├──┼──────┼────┼────┼────┼────┼──────┤
  │ 22 │97年7 月20日│6,210元 │林利庭  │0258-UJ │林洪碧英│林利庭係林洪│
  │    │下午某時許  │        │        │        │        │碧英女兒    │
  ├──┼──────┼────┼────┼────┼────┼──────┤
  │ 23 │97年7月21日 │4,800元 │張哲源  │E5-0116 │張梁雪  │張哲源係張梁│
  │    │上午10時許（│        │        │        │        │雪配偶      │
  │    │起訴書誤載為│        │        │        │        │            │
  │    │同年月24日）│        │        │        │        │            │
  ├──┼──────┼────┼────┼────┼────┼──────┤
  │ 24 │97年7月24日 │7,200元 │吳妙慧  │YF-3651 │吳妙慧  │            │
  │    │上午8時許   ├────┤        ├────┤        │            │
  │    │            │4,800元 │        │UX-8339 │        │            │
  ├──┼──────┼────┼────┼────┼────┼──────┤
  │ 25 │97年7 月24日│4,800元 │曾美珍  │E2-1288 │曾梅英  │曾美珍係曾梅│
  │    │某時許      │        │        │        │        │英媳婦      │
  ├──┼──────┼────┼────┼────┼────┼──────┤
  │ 26 │97年7月25日 │4,800元 │蔡麗足  │ZO-9687 │蔡麗足  │            │
  │    │下午1時許   ├────┤        ├────┤        │            │
  │    │            │6,210元 │        │1625-JR │        │            │
  ├──┼──────┼────┼────┼────┼────┼──────┤
  │ 27 │97年7 月28日│6,210元 │林俊吉  │8783-FC │林俊吉  │            │
  │    │下午2時許   │        │        │（起訴書│        │            │
  │    │            │        │        │誤載為87│        │            │
  │    │            │        │        │73-FC） │        │            │
  ├──┼──────┼────┼────┼────┼────┼──────┤
  │ 28 │97年7 月29日│7,200元 │林柯瓊惠│YD-9532 │林高松  │林柯瓊惠係林│
  │    │上午10時許  │        │        │        │        │高松配偶    │
  ├──┼──────┼────┼────┼────┼────┼──────┤
  │ 29 │97年7 月29日│6,210元 │謝許金枝│E5-8011 │謝三郎  │謝許金枝係謝│
  │    │下午2 時許  ├────┤        ├────┼────┤三郎配偶    │
  │    │            │4,320元 │        │2182-TE │信昌裝璜│            │
  │    │            │        │        │        │工程行  │            │
  ├──┼──────┼────┼────┼────┼────┼──────┤
  │ 30 │97年7 月29日│4,800元 │蔡方秀鳳│YN-6063 │蔡方秀鳳│            │
  │    │下午某時許  │        │        │        │        │            │
  ├──┼──────┼────┼────┼────┼────┼──────┤
  │ 31 │97年7 月29日│6,210元 │林免    │PO-5782 │唐東昇  │林免係唐東昇│
  │    │下午5 時許  │        │        │        │        │母親        │
  ├──┼──────┼────┼────┼────┼────┼──────┤
  │ 32 │97年7 月29日│6,210元 │李美華  │9W-8755 │李美華  │            │
  │    │下午8 時許  │        │        │        │        │            │
  ├──┼──────┼────┼────┼────┼────┼──────┤
  │ 33 │97年7 月29日│4,800元 │陳愛珠  │7488-GK │陳愛珠  │            │
  │    │下午8 時許  │        │        │        │        │            │
  ├──┼──────┼────┼────┼────┼────┼──────┤
  │ 34 │97年7 月30日│4,800元 │江生全  │YO-0309 │江生全  │            │
  │    │上午7 時30分│        │        │        │        │            │
  │    │許          │        │        │        │        │            │
  ├──┼──────┼────┼────┼────┼────┼──────┤
  │ 35 │97年7 月30日│7,200元 │林慧俠  │VM-7179 │金燕璧  │林慧俠係金燕│
  │    │某時許      │        │        │        │        │璧配偶      │
  ├──┼──────┼────┼────┼────┼────┼──────┤
  │ 36 │97年7 月30日│6,210元 │黃莉柔  │7117-HT │黃周黃勸│黃莉柔係黃周│
  │    │下午3 時許  │        │        │        │琴      │黃勸琴女兒  │
  │    │            │        │        │        │        │            │
  ├──┼──────┼────┼────┼────┼────┼──────┤
  │ 37 │97年7 月30日│4,800元 │陳月滿  │5582-PA │陳文德  │陳月滿係陳文│
  │    │下午4 時許  │        │        │        │        │德女兒      │
  ├──┼──────┼────┼────┼────┼────┼──────┤
  │ 38 │97年7 月30日│4,800元 │黃有財  │US-0528 │黃有財  │            │
  │    │下午10時許  │        │        │        │        │            │
  ├──┼──────┼────┼────┼────┼────┼──────┤
  │ 39 │97年7 月31日│6,210元 │宋進清  │5605-MF │宋進清  │            │
  │    │上午10時許  │        │        │        │        │            │
  ├──┼──────┼────┼────┼────┼────┼──────┤
  │ 40 │97年7 月31日│6,210元 │林清吉  │F5-6877 │林惠美  │林清吉係林惠│
  │    │某時許      │        │        │        │        │美父親      │
  ├──┼──────┼────┼────┼────┼────┼──────┤
  │ 41 │97年7 月31日│6,210元 │翁惠昭  │F5-4689 │李榮貴  │翁惠昭係李榮│
  │    │下午某時許  │        │        │        │        │貴配偶      │
  ├──┼──────┼────┼────┼────┼────┼──────┤
  │ 42 │97年7 月31日│4,800元 │黃奎生  │E5-1853 │黃奎生  │            │
  │    │下午某時許  │        │        │        │        │            │
  ├──┼──────┼────┼────┼────┼────┼──────┤
  │ 43 │97年7 月31日│6,210元 │張茜雯  │2456-FK │楊朝燦  │張茜雯係楊朝│
  │    │下午4時許   │        │        │        │        │燦配偶      │
  ├──┼──────┼────┼────┼────┼────┼──────┤
  │ 44 │97年7 月31日│7,200元 │余見清  │2771-FB │余見清  │            │
  │    │下午6 時許  │        │        │        │        │            │
  ├──┼──────┼────┼────┼────┼────┼──────┤
  │ 45 │97年7 月31日│4,800元 │陳建來  │7965-FB │潘秀英  │陳建來係潘秀│
  │    │下午7 時許  │        │        │        │        │英配偶      │
  ├──┼──────┼────┼────┼────┼────┼──────┤
  │ 46 │97年8月 2日 │6,210元 │康林佩珍│VM-7150 │康林佩珍│            │
  │    │下午8 時許  │        │        │        │        │            │
  ├──┼──────┼────┼────┼────┼────┼──────┤
  │ 47 │97年8月3日下│4,800元 │張火杉  │ZG-2589 │張火杉  │            │
  │    │午6時許     │        │        │        │        │            │
  ├──┴──────┼────┴────┴────┴────┴──────┤
  │      合    計    │286,890元                                           │
  └─────────┴──────────────────────────┘


司法院資訊處製作；財團法人民間司法改革基金會備份。
